臺灣臺北地方法院民事判決
110年度訴字第4248號
原      告  惠子安  


被      告  杜鴻昌  


訴訟代理人  洪瑞燦律師
被      告  衛生福利部中央健康保險署

法定代理人  李伯璋  
訴訟代理人  蔡順雄律師
            郭凱威律師
            郭子揚律師
上列當事人間請求損害賠償事件，本院於民國111年1月20日言詞
辯論終結，判決如下：
    主      文
一、原告之訴駁回。
二、訴訟費用由原告負擔。
    事實及理由
壹、程序方面
　　查原告原以被告甲○○(下稱甲○○)自民國109年4月起，於職場
    對其為下述之霸凌行為，致其罹患「適應障礙症合併焦慮症
    狀」（下稱系爭病症），於其生病期間仍持續霸凌，加重其
    病情，侵害其身體健康權為由，起訴依民法第195條請求甲○
    ○賠償精神慰撫金新臺幣（下同）100萬元及醫療費用600元
    ，並依民法第188條第1項規定請求被告衛生福利部中央健康
    保險署（下稱健保署，與甲○○合稱被告二人）負連帶損害賠
    償責任，聲明請求「被告二人應共同給付原告100萬600元及
    自起訴書繕本送達之翌日起至清償日止按年息百分之五計算
    之利息（下稱100萬600元本息）」，嗣變更聲明為「被告二
    人應連帶給付原告100萬600元本息」（見本院㈠卷第559頁）
    。後以其起訴時因尚無法確定甲○○之侵權行為致其109年度
    考績丙等對年終獎金及往後在職期間薪資及退休金減損金額
    ，僅列醫療費用及慰撫金，經計算後，損害另有工作獎金損
    失8萬438元、考核獎金損失8萬438元、因考績丙等致往後在
    職薪資減損89萬9,725元及退休金減損55萬5,504元，被告二
    人應賠償金額為261萬6,705元，並聲明「被告二人應連帶給
    付原告261萬6,705元，及其中100萬600元自起訴書繕本送達
    之翌日起至清償日止按年息百分之五計算之利息，其中161
    萬6,105元自民事追加訴之聲明狀繕本送達之翌日起至清償
    日止按年息百分之五計算之利息（下稱261萬6,705元本息）
    」（見本院卷㈡第113至114頁），另補充請求侵權行為損害
    賠償之請求權基礎為民法第184條（此屬補充法律上之陳述
    ），及追加民法第186條、第193條第1項之規定為其請求權
    基礎（見本院卷㈡第210頁、第549條），最終聲明請求「被
    告二人應連帶給付原告最低額度261萬6,705元本息」（見本
    院卷㈡第238、549頁）。雖被告表示不同意原告所為訴之追
    加，惟查原告前後主張之基礎事實同一，於起訴狀已主張甲
    ○○將其記過1次、考績打丙，用「記過」和「考績丙等」的
    手段要「搞掉原告」（應指逼迫原告離職，見本院㈠卷第12
    頁），合於民事訴訟法第255條第1項但書第2款規定，應予
    准許。
貳、實體方面　　　　
一、原告主張：甲○○為伊任職健保署臺北資訊組駐區(下稱系爭
    單位)之直屬主管，自109年4月起即時常至伊座位大吼大叫
    要伊離職，否則將以增加工作量逼伊離職，致伊有嚴重失眠
    、心悸、胸悶、精神無法集中、看到人多就恐慌、吸不到氣
    、吃不下飯、心神不寧坐不住、一直走來走去、頻尿、哭泣
    、面部潮紅、情緒激動無法控制…等全身性症狀，經診斷患
    有系爭症狀，甲○○於109年4月17日找伊面談，但伊因精神無
    法集中無法理解面談記錄內容故未簽名，並聽從其建議於10
    9年4月20日請假就醫，詎料，甲○○於伊生病期間，不但惡意
    增加工作量逼迫離職，復多次以面談名義將伊叫到會議室內
    辱罵伊精神病，或以不雅語句污辱伊(例如：叫伊去喝尿等)
    ，伊欲使用錄音筆自保，卻遭威脅以違反公務員服務法第2
    條為由進行懲處，甲○○更濫用職權增加不合理管理措施對伊
    實施職場霸凌，諸如：修改差勤系統刁難伊請病假須事前提
    供就醫證明、無故調動伊之座位以利其就近霸凌、以因應疫
    情為由，要求伊每日工作需額外向其指定之人員報告，並作
    成工作日誌、禁止伊利用中午休息時間工作，卻又刁難伊加
    班需提供業務單位證明，及指控伊拒絕工作指派，將伊記過
    1次，又在伊109年考績表評語欄填寫「誣控濫告」，將伊10
    9年年終考績考列丙等，持續對伊職場霸凌，企圖藉此逼迫
    伊離職，致伊罹患系爭症狀，受有精神上不法之侵害，且伊
    於生病期間喪失、減少勞動能力，並因甲○○持續霸凌，將其
    考績列為丙等而造成薪資及獎金之損失，爰依民法第184條
    、第186條第1項、第193條第1項、第195條第1項等規定，請
    求甲○○賠償最低額之損害賠償。健保署為甲○○之僱用人，在
    伊提出職場霸凌申訴後，不但沒有任何作為反而偏袒甲○○，
    應依民法第188條第1項規定，對甲○○之侵權行為負連帶賠償
    損害責任等語，並聲明：被告二人應連帶給付原告最低額度
    261萬6,705元本息。
二、被告答辯：
  ㈠甲○○略以：伊從未到原告的座位大吼大叫要原告離職，更未
    以增加工作量的方式逼原告離職或威脅原告，原告指摘伊至
    其座位咆哮辱罵、把口水噴進原告的餐盒、叫原告去喝尿等
    等皆非事實，伊並無原告所指霸凌行為。又伊指派工作予原
    告係屬系爭單位之業務職掌範疇，屬一般工作交代，且因時
    值新型新冠肺炎(COVID-19)疫情期間，為因應民眾服務量增
    加，確保服務民眾之量能及品質，需投入較以往更多人力，
    乃要求技術相關同仁配合輪流值班，原告於接受工作調度時
    ，卻以身體健康問題為由拒絕伊之指派，後經健保署判定原
    告之行為係拒絕接受伊之工作指派。再依伊於系爭單位之職
    位，僅為分析師兼駐區督導，並無修改差勤系統之權限，原
    告既有之出勤率偏低及差勤異常，健保署基於覈實給假及整
    飭差勤紀律之需，要求原告如請假1日以上(含)應檢附證明
    辦理、如為預約就診請事先請准假，惟其未告知主管，亦未
    完成請假手續即擅離任所，所受考績不利益，亦與伊無關。
    甚至原告已經多次向健保署對伊提出職場霸凌申訴，經外部
    專家協助調查，組成調查小組，書面通知原告及相關人員出
    席調查小組會議說明，並會同外部專家以保密方式進行事實
    調查，提交健保署安全及衛生防護小組審議，均認定無此事
    ，復經原告再向公務人員保障暨培訓委員會（下稱保訓會）
    提起再申訴，亦遭駁回，顯見原告之指摘並非事實。另自原
    告提出之診斷證明書可知，其於109年4月20日至精神科初診
    ，當時呈現焦慮、心悸、失眠等類似恐慌症狀，於同月27日
    複診，後即未持續就診，直至110年1月11日始前申請開立診
    斷書，自述先前症狀已緩解，顯見原告僅看診二次，是否確
    實患有系爭症狀，顯有疑問。況其於109年1月至3月期間，
    僅零星間隔到班9天5小時，其壓力來源是否與職場有關，顯
    有疑義，更遑論伊根本無其所稱之霸凌行為。伊並無原告所
    指之霸凌行為，其因考績丙等而有年終獎金、在職期間薪資
    及退休金減少之情形，均與伊無關，原告之訴為無理由等語
    ，資為抗辯；並聲明：原告之訴駁回。
  ㈡健保署略以：伊於109年9月28日接獲原告申訴時即組成調查
    小組，書面通知原告及相關人員出席調查小組會議說明，並
    會同外部專家以保密方式進行事實調查，提交伊機關安全及
    衛生防護小組審議，期間因需進行事實調查，於109年10月2
    7日曾函復原告相關請求事項之處理情形，因調查需要須延
    長20日，後經決議職場霸凌案不成立，並於109年11月16日
    函知原告，並無原告所指摘之對於職場霸凌一事無任何作為
    。又原告指稱其自109年4月起遭甲○○進行職場霸凌致受有系
    爭症狀，惟查原告於109年1月至3月期間，僅零星間隔到班9
    天5小時，殊難符合職場霸凌「持續性」之成就要件，且原
    告提出之診斷證明書亦難證明其焦慮症狀全然係因遭受職場
    霸凌所致。另依公務人員請假規則第11條第2項、銓敘部102
    年1月23日部法二字第1023688433號部長信箱等規定，公務
    人員請病假須否檢附相關證明，須依上開規定並視個案情形
    而定，服務機關如基於竅實給假之需要，依行政程序法第40
    條規定，得要求請病假未達2日者提供必要之證明文件，鑑
    於原告近3年出勤率偏低及差勤異常等情，系爭單位依據上
    開規定，於同年4月28日與原告面談，告知原告請假1日以上
    （含)請檢附證明、如為預約就診請事先請准假等出勤規定
    ，於法並無違誤。並聲明：原告之訴駁回。
三、經查：
　㈠原告係健保署所屬資訊組助理設計師，派駐於系爭單位服務
    ，甲○○則為系爭單位之督導，為原告之直屬長官。原告於10
    9年9月24日向健保署申訴甲○○濫用職權行使職場霸凌、公然
    侮辱，並濫用職權阻止受害者錄音存證，經健保署成立調查
    小組調查，嗣於109年11月2日認定職場霸凌案不成立，有該
    職場霸凌案調查報告在卷可稽（見110年度調補字第512號紅
    皮不給閱卷）。
　㈡健保署因審認原告於109年新型新冠肺炎（COVID-19)疫情期
    間，拒絕工作指派；未告知主管亦未完成請假手續即擅離任
    所；於辦公處所言行粗暴、威脅長官，破壞辦公室紀律，對
    於健保署工作推動、機關内部管理及同仁工作士氣等產生嚴
    重衝擊，經健保署109年度甄審暨考績委員會第11次會議決
    議通過，認已符合衛生福利部及所屬機關人員獎懲要點（下
    稱獎懲要點）第5點第11款規定之情事，以109年10月7日健
    保人字第1090042455B號令，核予原告記過1次之懲處。原告
    不服，向保訓會提起復審，經保訓會以109公審決字第00044
    4號復審決定書駁回復審，原告不服提起行政訴訟，經臺北
    高等行政法院以110年度訴字第66號判決駁回原告之訴（下
    稱懲處事件），有保訓會復審決定書及臺北高等行政法院判
    決在卷可稽見本院㈡卷第27至54頁）。
　㈢原告不服健保署110年6月3日健保人字第1100042379號考績（
    成）通知書，核布其109年年終考績考列丙等，向保訓會提
    起復審，經保訓會以110公審決字第000577號復審決定書駁
    回復審（下稱考績事件），有保訓會復審決定書在卷可稽（
    見本院卷㈡第57至62頁）。
四、得心證之理由：　
　　原告主張甲○○對其有上述霸凌行為，致其罹患系爭症狀，且
    於其患病期間增加其工作量，修改差遣系統，限制其請病假
    要事前提供就醫證明才能送出電子假單，濫用職權將其位置
    換至甲○○座位前方，以就近霸凌，每天對其大吼大叫，多次
    用不雅語句對其為侮辱，要求其製作工作日誌，禁止其中午
    休息時間趕印報表，須提供業務單位證明才能加班，及
　　以記過、考績丙等欲逼其離職，持續對其為職場霸凌，致其
    受有精神上不法之侵害，且其於生病期間喪失、減少勞動能
    力，甲○○將其考績列為丙等而造成薪資及獎金之損失，爰依
    民法第184條、第186條第1項、第193條第1項、第195條第1
    項等規定，請求甲○○賠償最低額之損害賠償，及依民法第18
    8條第1項之規定，請求健保署負連帶賠償責任等語，被告二
    人則均否認之，並分別以前揭情詞為答辯。茲判斷如下：
  ㈠原告依民法第184條之規定請求甲○○賠償損害，有無理由？
　　⒈按當事人主張有利於己之事實者，就其事實有舉證之責任
      ，民事訴訟法第277條前段定有明文。又按因故意或過失
      ，不法侵害他人之權利者，負損害賠償責任。故意以背於
      善良風俗之方法，加損害於他人者亦同。違反保護他人之
      法律，致生損害於他人者，負賠償責任。但能證明其行為
      無過失者，不在此限。不法侵害他人之身體或健康者，對
      於被害人因此喪失或減少勞動能力或增加生活上之需要時
      ，應負損害賠償責任；而不法侵害他人之身體、健康、名
      譽、自由、信用、隱私、貞操，或不法侵害其他人格法益
      而情節重大者，被害人雖非財產上之損害，亦得請求賠償
      相當之金額。為民法第184條、第193條第1項、第195條第
      1項所明文規定。依此，一般侵權行為之成立要件，包括
      權利被侵害、該侵害具不法性、行為人有故意或過失、權
      利被侵害者受有損害、損害與侵權行為間有因果關係，如
      不具備上開中之任一要件者，即不成立一般侵權行為。而
      主張依侵權行為之法律關係請求損害賠償之原告，應就上
      開侵權行為之成立要件負舉證之責。本件原告主張甲○○對
      其為職場霸凌之侵權行為，既經被告二人否認，原告自應
      負舉證之責。
　　⒉原告主張甲○○自109年4月起即時常至其座位大吼大叫要伊
      離職，否則將以增加工作量逼其離職，多次以面談名義將
      其叫到會議室內辱罵其精神病，或以不雅語句污辱(例如
      ：叫其去喝尿等)，伊欲使用錄音筆自保，卻遭威脅以違
      反公務員服務法第2條為由進行懲處，甲○○更濫用職權增
      加不合理管理措施對伊實施職場霸凌等情，除有原告指述
      外，原告並未提出其他證據證明之，且原告以甲○○於109
      年4月時常到其座位大吼大叫、109年8月7日增加其工作量
      、8月21日調整原告座位、於辦公室公然侮辱及恐嚇原告
      ，向健保署申訴甲○○濫用職權行使職場霸凌、公然侮辱，
      並濫用職權阻止受害者錄音存證，經健保署成立調查小組
      調查後，認定申訴不成立，而查前揭職場霸凌案調查報告
      已詢問相關人員，據關係人所證稱，甲○○之領導風格較為
      直接，與屬員言語溝通音量偏大，較少注意委婉修飾，但
      尚無帶有威脅或恐嚇之攻擊言行，此種言行舉止態度亦並
      非僅針對原告，甲○○並無叫原告喝尿，是縱甲○○因交辦業
      務而與原告偶有言語衝突，亦難認係出於故意侵害原告權
      利而對其為語言暴力。
    ⒊按「公務人員之任用，應本專才、專業、適才、適所之旨
      ，初任與升調並重，為人與事之適切配合。」、「各機關
      對組織法規所定之職務，應賦予一定範圍之工作項目、適
      當之工作量及明確之工作權責，並訂定職務說明書，以為
      該職務人員工作指派及考核之依據。職務內容變動時，應
      即配合修訂職務說明書。」為公務人員任用法第2條、第7
      條第1項所明文規定。有關公務員工作分配核屬主管之行
      政裁量與權責，除有其他顯非該公務員法定職務範圍、或
      超出其職責範圍、或顯有非因工作性質或行政目的所為之
      工作指派，且嚴重影響公務員執行公務之情形者外，自不
      得認主管就其工作指派行為有何故意或過失、不法侵害公
      務員權利之行為。原告主張甲○○於其罹患系爭症狀期間，
      惡意增加其工作量逼迫離職，對其為霸凌行為一節，甲○○
      否認之，而原告提出之健保署出具之職務證明書（見本院
      卷㈡第437頁），固足以證明原告自109年8月17日起增加2
      項工作項目即「VDI(終端虛擬桌面）管理」及「網路管理
      」，然查原告曾就此工作指派事件向保訓會提起再申訴，
      經保訓會以109公申決字第000284號再申訴決定書駁回再
      申訴，依該再申訴決定書所載，增加原告工作項目之原因
      ，乃因系爭單位為預先因應第二波新型冠狀病毒疫情，考
      量後續業務推展，因原告業務量較其他同仁單純，且資訊
      組駐臺北業務組駐區人員當時現有9人僅3人（含原告）為
      正式職員。原告相較於另2名正式職員，甲○○為駐區督導
      並兼辦内部稽核、外部稽核及社交工程演練等工作項目；
      專員俞〇〇辦理資訊駐區相關綜合業務、預算編列、資訊相
      關教育訓練，並兼辦雲端藥歷稽核之工作項目，均較原告
      為重，故認原告經調整後之工作項目並未有失衡之情事，
      且所增加之2項工作內容，均屬系爭單位之業務職掌範疇
      ，亦未逾越原告職務說明書所載之工作項目，認權責長官
      甲○○對原告所為之工作指派，並無違法或不當之處，爰應
      予尊重，有該再申訴決定書在卷可查（見本院㈠卷第259至
      261頁）。原告於本件訴訟復未舉證證明甲○○係無正當理
      由而增加其工作量，且該2項增加之工作核屬原告法定職
      務範圍內之工作，難認有因工作性質或行政目的所為之不
      當工作指派而嚴重影響原告執行其公務之情形。原告執此
      主張甲○○有濫用職權加重其工作，不法侵害其權利，尚難
      認有據。
　　⒋原告指稱甲○○濫用職權增加不合理管理措施對其實施職場
      霸凌，諸如：修改差勤系統刁難伊請病假須事前提供就醫
      證明、無故調動伊之座位以利其就近霸凌、以因應疫情為
      由，要求伊每日工作需額外向其指定之人員報告，並作成
      工作日誌、禁止伊利用中午休息時間工作，卻又刁難伊加
      班需提供業務單位證明等，甲○○則否認之。而查：差勤系
      統之更改乃健保署人事室之職權，並非甲○○個人所得決定
      ，且因原告109年1至3月應上班59天，原告到班9天，出勤
      率15%，健保署乃派員於109年4月28日與原告會談，告知1
      日以上（含)請檢附證明請假、如為預約就診請事先請准
      假等出勤規定，有面談紀錄在卷可稽（見本院㈠卷第213頁
      ），足見並非係甲○○個人要求原告請病假須事前提供就醫
      證明，是原告指稱甲○○濫用職權，修改差勤系統刁難伊請
      病假須事前提供就醫證明，並非有據。又甲○○調動原告之
      座位、要求原告製作工作日誌，均屬行政主管職權之行使
      ，並無證據證明甲○○係為霸凌原告而為；甲○○要求原告不
      要利用中午休息時間工作，或係為避免影響其他人之作息
      ，或希望原告於中午休息亦應休息，尚難認為係刻意刁難
      原告；至甲○○要求加班需要業務單位證明，乃為查核有無
      加班之必要，實屬行政監督行為，難認屬不合理之管理措
      施。是原告此部分主張均無可採。
　　⒌原告另主張甲○○指控其拒絕工作指派，將其記過1次，又在
      其109年考績表評語欄填寫「誣控濫告」，將其109年年年
      終考績考列丙等，持續對其職場霸凌，企圖藉此逼迫伊離
      職云云，然依前揭㈡懲處事件之記載，可知原告係經健保
      署審認有上列事由，經健保署甄審暨考績委員會第11次會
      議決議通過，認已符合獎懲要點第5點第11款規定之情事
      ，核予記過1次之懲處，顯非甲○○個人決定將原告記過1次
      ；而原告之109年度考績雖係由甲○○依原告平時成績考核
      紀錄，按公務人員考績表所列工作、操行、學識、才能等
      項細目之考核内容，併計其平時考核懲處次數所減少之分
      數後，綜合評擬為62分，惟係經遞送健保署考績會初核、
      署長覆核均維持62分後，送銓敘部銓敘審定，且經原告向
      保訓會提起復審，經復審認定並無違誤，甲○○所為乃職權
      之行使，難認係霸凌行為。是原告指稱甲○○對其為此部分
      霸凌行為，亦屬無據。
　　⒍至原告主張其經診斷患有系爭症狀，係因甲○○對其為上述
      霸凌行為所致，並提出診斷證明書為證，惟甲○○否認之，
      且查原告係於109年4月20日始至精神科初診，而依前揭10
      9年4月28日面談紀錄所載，原告已請15日7小時病假（見
      本院㈠卷第213頁，且依同卷第175頁原告之請假紀錄，其
      於109年1至3月則已請11日1小時病假），則原告是否如其
      所主張係因甲○○自109年4月起對其有大吼大叫等霸凌行為
      所致，顯屬有疑，是縱原告罹患有系爭症狀，亦難認係甲
      ○○所造成。
　　⒎綜上，原告並未舉證證明甲○○對其有所指述之霸凌行為，
      而甲○○所為增加原告工作項目、調動原告之座位、要求原
      告製作工作日誌、不要利用中午休息時間工作、加班需要
      業務單位證明，及109年度考績評擬等行為，均屬單位主
      管職權之範圍，並無證據證明係甲○○基於不當理由，濫用
      職權對原告增加不合理管理措施，填載不實之考績評擬，
      自難認甲○○對其有職場霸凌之行為，亦無證據證明甲○○對
      原告有何不法行為，自不成立侵權行為。從而，原告依民
      法第184條之規定，請求甲○○賠償上述損害最低額度261萬
      6,705元本息，為無理由。
　㈡原告依民法第186條第1項之規定請求甲○○賠償損害，有無理
    由？　
    按公務員因故意違背對於第三人應執行之職務，致第三人之
    權利受損害者，負賠償責任，其因過失者，以被害人不能依
    他項方法受賠償時為限，負其責任，固為民法第186條第1項
    所明定，惟以公務員對於第三人有應執行之職務，因故意違
    背該職務致第三人之權利受有損害為要件，且應由主張權利
    受侵害之人負舉證責任。本件原告並未具體指稱甲○○對其有
    何應執行之職務而故意違背，且如前所述，甲○○並無原告主
    張之霸凌行為，亦難認原告所罹患之系爭症狀係因甲○○所造
    成，原告依民法第186條第1項之規定請求甲○○賠償上述之損
    害，亦屬無據，為無理由。
　㈢原告依民法第188條之規定請求健保署負連帶賠償責任，有無
    理由？　
　　原告主張甲○○對其為前揭霸凌行為，侵害其權利，健保署不
    但沒有任何作為反而偏袒甲○○，依民法第188條之規定請求
    健保署負連帶賠償責任，惟如前所述，健保署確實已成立調
    查小組進行調查，並製作有調查報告在案，且原告依民法第
    184條、第186條第1項之規定請求甲○○賠償損害，均為無理
    由，則其依民法第188條之規定請求健保署負連帶賠償責任
    ，自屬無據，為無理由。況健保署為甲○○之任用機關，原告
    主張甲○○執行職務而侵害其權利，民法第186條所定公務員
    執行之職務，既為公法上之行為，其任用機關健保署亦無民
    法第188條第1項規定之適用（最高法院100年度台上字第182
    1號裁定參照） 。
五、綜上所述，原告依侵權行為之法律關係，請求被告二人連帶
    給付原告最低額度261萬6,705元本息，為無理由，應予駁回
    ；又原告之訴既經駁回，則其假執行之聲請，亦因而失其依
    據，爰併予駁回之。
六、本件判決之基礎已臻明確，兩造其餘攻擊防禦方法及舉證，
    核與判決無影響，爰不另一一論述，併此敘明。
七、據上論結，本件原告之訴為無理由，依民事訴訟法第78條，
    判決如主文。 
中　　華　　民　　國　　111 　年　　2 　　月　　24　　日
                  民事第六庭    法　官　林春鈴
以上正本係照原本作成
如對本判決上訴，須於判決送達後20日內向本院提出上訴狀。如
委任律師提起上訴者，應一併繳納上訴審裁判費。
中　　華　　民　　國　　111 　年　　2 　　月　　24　　日
                                書記官　鍾尚勲